臺灣臺南地方法院臺南簡易庭民事判決
111年度新簡字第418號
原      告  聯邦商業銀行股份有限公司


法定代理人  林鴻聯  
訴訟代理人  柯柏實  
            邱炫嘉  
被      告  金資源  

            金韻詩  

            金麗芳  


            金秋霞  

上列當事人間請求代位分割遺產事件，本院於民國111年9月13日
言詞辯論終結，判決如下：
    主  文
被代位人于家平應就被繼承人鄭麗櫻所遺如附表一所示之遺產辦
理繼承登記。
被代位人于家平與被告就被繼承人鄭麗櫻所遺如附表一所示之遺
產，應按如附表二所示之應繼分比例分割為分別共有。
訴訟費用由兩造按如附表二所示之比例負擔。
    理  由
壹、程序方面：
    本件被告金韻詩、金麗芳及金秋霞經合法通知，未於言詞辯
    論期日到場，核無民事訴訟法第386條所列各款情形，爰依
    原告之聲請，由其一造辯論而為判決。
貳、實體方面：
一、原告起訴主張：
  ㈠訴之聲明：如主文第1、2項所示。 
  ㈡債務人于家平積欠原告新臺幣（下同）19萬2,145元及其利息
    未為清償【下稱系爭債權（務）】。于家平之母即被繼承人
    鄭麗櫻於109年1月16日死亡後，于家平及訴外人李淑鈐、于
    怡萍、于鳳萍、于慶茹為繼承人，惟除于家平外，其餘繼承
    人均拋棄繼承，故僅于家平繼承如附表一所示之遺產（下稱
    系爭遺產）。惟因系爭遺產屬于家平及被告公同共有，于家
    平未清償系爭債務，且怠於行使分割系爭遺產之權利，致原
    告無法進行拍賣受償，原告為保全系爭債權，爰依民法第24
    2條、第1164條規定，代位于家平請求就系爭遺產辦理繼承
    登記並分割為分別共有等語。
二、被告方面：
  ㈠聲明：原告之訴駁回。
  ㈡被告：
    系爭遺產都是被告金資源在繳納房屋稅及地價稅，于家平如
    果要分並不公平，我們不能讓系爭遺產被分割、拍賣。
三、得心證之理由：
  ㈠查原告對于家平有本金19萬2,145元及其利息債權存在，于家
    平之母鄭麗櫻於109年1月16日死亡後遺有系爭遺產，于家平
    及訴外人李淑鈐、于怡萍、于鳳萍、于慶茹為繼承人，惟除
    于家平外，其餘繼承人均拋棄繼承，僅由于家平繼承系爭遺
    產，于家平尚未辦理繼承登記，而系爭遺產之其他公同共有
    人為被告等情，有原告提出之本院101年度司執字第28189號
    債權憑證、遺產稅財產參考清單、遺產清冊、繼承系統表、
    戶籍謄本、土地、建物登記第一類謄本、地籍異動索引、臺
    灣嘉義地方法院109年5月2日嘉院聰家立109年度繼字第535
    號公告在卷可稽（本院卷第21-47、121-135、143-159頁）
    ，堪認屬實。
  ㈡按債務人怠於行使其權利時，債權人因保全債權，得以自己
    之名義，行使非專屬於債務人本身之財產權，此觀民法第24
    2條規定自明。民法第1164條明定：繼承人得隨時請求分割
    遺產；但法律另有規定或契約另有訂定者，不在此限；此項
    繼承人之分割遺產請求權，雖具有形成權行使之性質，係在
    繼承之事實發生以後，由繼承人公同共有遺產時當然發生，
    惟仍屬於財產權之一種，復非繼承人之一身專屬權，自非不
    得代位行使之權利（最高法院107年度台上字第2219號判決
    參照）。查于家平除繼承系爭遺產外，前經原告於105年聲
    請強制執行，並無其他所得及財產可供清償，有繼續執行紀
    錄表在卷可憑，足見被告于家平除系爭遺產外，並無資力清
    償其對原告之債務，原告應有保全債權之必要。又系爭遺產
    並無不能分割之情形，被告于家平本得行使遺產分割請求權
    ，以換價清償其對原告之債務。然其迄今仍未行使該權利，
    足徵其確有怠於行使遺產分割請求權，原告為保全債權，代
    位請求分割系爭遺產，要屬有據。
  ㈢次按因繼承、強制執行、徵收、法院之判決或其他非因法律
    行為，於登記前已取得不動產物權者，應經登記，始得處分
    其物權，民法第759條定有明文。將公同共有物之公同共有
    權利，變更為分別共有，其共有之性質已有變更，屬於處分
    行為之一種，故除依土地登記規則第120條第1項規定得由公
    同共有人全體同意，逕為分別共有登記外，依民法第759條
    之規定，非經辦理公同共有之繼承登記不得為之。當事人於
    請求分割共有物訴訟中，併請求辦理繼承登記，不但符合訴
    訟經濟原則，亦與民法第759條規定之旨趣無違（最高法院9
    1年度台上字第1754號民事判決、69年台上字第1012號民事
    判例要旨參照）。查鄭麗櫻於109年1月16日死亡，于家平為
    其繼承人，系爭遺產迄今仍登記為被繼承人鄭麗櫻公同共有
    ，于家平尚未辦理繼承登記，已如前述，則原告代位被告于
    家平請求其就系爭遺產辦理繼承登記，核與上開說明相符，
    應予准許，爰判決如主文第1項所示。
  ㈣又按繼承人有數人時，在分割遺產前，各繼承人對於遺產全
    部為公同共有；繼承人得隨時請求分割遺產，民法第1151條
    、第1164條本文分別定有明文。又遺產之公同共有係以遺產
    之分割為其終局目的，而以公同共有關係為暫時的存在。在
    公同共有遺產分割自由之原則下，民法第1164條規定，繼承
    人得隨時請求分割遺產，該條所稱之「得隨時請求分割」，
    依同法第829條及第830條第1項規定觀之，自應解為包含請
    求終止公同共有關係在內，俾繼承人之公同共有關係歸於消
    滅而成為分別共有，始不致與同法第829條所定之旨趣相左
    ，庶不失繼承人得隨時請求分割遺產之立法本旨（最高法院
    93年度台上字第2609號民事判決要旨參照）。查于家平為系
    爭遺產之繼承人，與被告公同共有系爭遺產，依民法第1164
    條本文規定，渠等得隨時請求分割系爭遺產。本院審酌被告
    並未抗辯有不分割之約定，而原告代位于家平提起本件訴訟
    之目的，應僅為強制執行其分得之遺產；而于家平與被告之
    應繼分比例各為5分之1，如按應繼分比例將系爭遺產分割為
    分別共有，各繼承人之利益相當，可兼顧各繼承人之公平性
    ，且此分割方法亦無顯著困難或不利於經濟上效用之處。況
    于家平與被告若取得分別共有，渠等對於各自分得之應有部
    分均得自由單獨處分、設定負擔，可避免公同共有關係久延
    ，致影響彼此權益，反而對於被告較為有利，亦有利於原告
    行使權利。是以，依系爭遺產之共有情形、經濟效用及兩造
    利益等情事，本院認原告主張系爭遺產應由于家平與被告按
    應繼分比例分割為分別共有，應屬適當，爰判決如主文第2
    項所示。
四、綜上所述，原告依民法第242條本文、第1164條本文規定，
    代位于家平請求其就系爭遺產辦理繼承登記，及按應繼分比
    例分割為分別共有，為有理由，應予准許。
五、訴訟費用負擔之依據：民事訴訟法第80條之1。
中　　華　　民　　國　　111 　年　　11　　月　　8 　　日
　  　　　　　　　新市簡易庭  法  官  陳尹捷
以上正本證明與原本無異。
如不服本判決，應於送達後廿日內，向本院提出上訴狀並表明上
訴理由，如於本判決宣示後送達前提起上訴者，應於判決送達後
廿日內補提上訴理由書（須附繕本）。如委任律師提起上訴者，
應一併繳納上訴審裁判費。
中　　華　　民　　國　　111 　年　　11　　月　　9 　　日
          　　　　　　　　　  書記官  吳佩芬 
附表一（被繼承人鄭麗櫻之遺產）：
編號 土地及建物 權利範圍 1 臺南市○○區○○段00地號土地 公同共有1/2 2 臺南市○○區○○段000○號建物（臺南市○○區○○○路000巷0弄0號） 公同共有1/2 

附表二：
編號 公同共有人 應繼分及訴訟費用負擔比例 上開土地建物公有共有部分分割後之應有部分比例 1 金資源 1/5 1/10 2 金韻詩 1/5 1/10 3 金麗芳 1/5 1/10 4 金秋霞 1/5 1/10 5 于家平 1/5（訴訟費用由代位于家平之原告負擔） 1/10